ACORDAO-COMPLETO-2539859

ACÓRDÃO 4467/2022 ATA 29/2022 - SEGUNDA CÂMARA

VISTOS, relatados e discutidos estes autos de tomada de contas especial instaurada pelo Fundo Nacional de Desenvolvimento da Educação (FNDE) em desfavor de Hamilton Alves Villar, ex-prefeito do Município de Careiro (AM) , em razão de irregularidades na aplicação dos recursos do Programa Nacional de Alimentação Escolar (PNAE) , nos exercícios de 2006 e de 2013,
ACORDAM os Ministros do Tribunal de Contas da União, reunidos em Sessão da 2ª Câmara, com base nos arts. 1º, I, 12, § 3º, 16, III, "b", 19, 23, III, e 58, I, da Lei 8.443/1992 e diante das razões expostas pelo Relator, em:
9.1. considerar revel o responsável Hamilton Alves Villar, nos termos do art. 12, § 3º, da Lei 8.443/1992 c/c o artigo 202, § 8º, do Regimento Interno do TCU;
9.2.  julgar irregulares as contas de Hamilton Alves Villar, nos termos dos artigos 1º, inciso I, 16, inciso III, alínea "b", e 19, caput, da Lei 8.443/1992;
9.3. aplicar a Hamilton Alves Villar a multa prevista no art. 58, inciso I da Lei 8.443/1992, no valor de R$ 10.000,00 (dez mil reais) fixando-lhes o prazo de 15 (quinze) dias, a contar da notificação, para que comprove, perante o Tribunal (art. 214, III, "a", do Regimento Interno do TCU) , o recolhimento da dívida aos cofres do Tesouro Nacional, atualizada monetariamente desde a data deste acórdão até a do efetivo recolhimento, se pagas após o vencimento, na forma da legislação em vigor;
9.4. autorizar, desde logo, a cobrança judicial da dívida, caso não atendida a notificação, na forma do disposto no art. 28, II, da Lei 8.443/1992;
9.5. autorizar também, desde logo, se requerido, com fundamento no art. 26 da Lei 8.443/1992, c/c o art. 217, §§ 1º e 2º, do Regimento Interno do TCU, o parcelamento da dívida em até 36 parcelas, incidindo, sobre cada parcela, corrigida monetariamente, os correspondentes acréscimos legais, fixando-lhes o prazo de quinze dias, a contar do recebimento da notificação, para comprovarem, perante o Tribunal, o recolhimento da primeira parcela, e de trinta dias, a contar da parcela anterior, para comprovarem os recolhimentos das demais parcelas, devendo incidir, sobre cada valor mensal, atualizado monetariamente, os juros de mora devidos, no caso do débito, na forma prevista na legislação em vigor, alertando os responsáveis de que a falta de comprovação do recolhimento de qualquer parcela importará o vencimento antecipado do saldo devedor, nos termos do § 2º do art. 217 do Regimento Interno deste Tribunal; 
9.6. encaminhar cópia da decisão à Procuradoria da República no Estado do Amazonas, informando que o inteiro teor da deliberação pode ser consultado no endereço www.tcu.gov.br/acordaos; e
9.7. notificar os responsáveis e o Fundo Nacional de Desenvolvimento da Educação a respeito deste acórdão.

TOMADA DE CONTAS ESPECIAL,  instaurada pelo FNDE, em desfavor de Hamilton Alves Viliar, ex-Prefeito Municipal de Careiro/AM (gestões 2005-2008 e 2013-2016), em face da impugnação parcial das despesas em razão da não comprovação da regular aplicação dos recursos recebidos por força do Programa Nacional de Alimentação Escolar - PNAE, exercícios 2006 e 2013.

Segunda Câmara

Prefeitura Municipal de Careiro - AM.

3. Interessados/Responsáveis:
3.1. Interessado: Fundo Nacional de Desenvolvimento da Educação (00.378.257/0001-81).
3.2. Responsável: Hamilton Alves Villar (XXX.849.722-XX).

13.1. Ministros presentes: Bruno Dantas (Presidente), Augusto Nardes, Aroldo Cedraz e Antonio Anastasia (Relator).
13.2. Ministros-Substitutos presentes: Marcos Bemquerer Costa e André Luís de Carvalho.

ANTONIO ANASTASIA

Este processo de tomada de contas especial instaurada pelo FNDE, em desfavor de Hamilton Alves Viliar, ex-Prefeito Municipal de Careiro/AM (gestões 2005- 2008 e 2013-2016) , trata de irregularidades relativas à não comprovação da regular aplicação dos recursos recebidos por força do Programa Nacional de Alimentação Escolar - PNAE, exercícios 2006 e 2013.
2. 	Na sequência, transcrevo a instrução ofertada pela SecexTCE (peça 49) , a qual contou com a aquiescência do corpo diretivo da unidade (peças 50 e 51) e do Ministério Público junto ao Tribunal (peça 52) , na pessoa do Procurador Marinus Eduardo De Vries Marsico.
"INTRODUÇÃO
Cuidam os autos de tomada de contas especial instaurada pelo FNDE, em desfavor de Hamilton Alves Viliar (CPF: XXX.849.722-XX) , ex-Prefeito Municipal de Careiro/AM (gestões 2005-2008 e 2013-2016) , em face da impugnação parcial das despesas em razão da não comprovação da regular aplicação dos recursos recebidos por força do Programa Nacional de Alimentação Escolar - PNAE, exercícios 2006 e 2013.
O PNAE/2006, cujo prazo para prestar contas se encerrou em 28/2/2007, teve como objeto "aquisição exclusiva de gêneros alimentícios, em caráter complementar, para atendimento dos alunos matriculados em creches, pré-escolas e em escolas do ensino fundamental das redes federal, estadual, do Distrito Federal e municipal, inclusive as indígenas e as localizadas em áreas remanescentes de quilombos, e, excepcionalmente, aquelas qualificadas como entidades filantrópicas ou por elas mantidas", tendo o município de Careiro/AM recebido R$ 384.638,00 em recursos repassados pelo FNDE (peça 5, p. 220) à sua conta.
O PNAE/2013, cujo prazo para prestar contas se encerrou em 30/6/2014, teve como objeto "aquisição exclusiva de gêneros alimentícios, em caráter complementar, para atendimento dos alunos matriculados em creches, pré-escolas e em escolas do ensino fundamental das redes federal, estadual, do Distrito Federal e municipal, inclusive as indígenas e as localizadas em áreas remanescentes de quilombos, e, excepcionalmente, aquelas qualificadas como entidades filantrópicas ou por elas mantidas", tendo o município de Careiro/AM recebido R$ 344.250,00 em recursos repassados pelo FNDE (peça 5, p.220) à sua conta.
HISTÓRICO
O presente processo foi objeto de instrução preliminar (peça 12) , a qual concluiu pela necessidade de realização da citação e audiência do responsável Hamilton Alves Viliar por diversas irregularidades. A mencionada proposta de encaminhamento contou com a anuência do titular da Unidade (peça 14) , tendo sido a citação e audiência autorizada por delegação de competência do então Relator deste feito, Ministro Raimundo Carreiro. Transcorrido o prazo regimental, o responsável permaneceu silente.
Ante a revelia do responsável Hamilton Alves Villar, nos termos do art. 12, § 3º, da Lei 8.443/1992, procedeu esta Unidade Técnica à instrução de mérito (peça 33) , propondo-se julgar irregulares as contas do ex-prefeito, imputar-lhe débito e lhe aplicar multa.
O Relator, no entanto, divergiu da proposta alvitrada, por considerar que quanto aos fatos narrados referentes ao exercício de 2013, o processo não estava ainda suficientemente instruído para que se pronuncie sobre seu mérito, determinando o retorno dos autos à esta unidade para novas providências, fazendo as seguintes ponderações em Despacho exarado nos autos (peça 37) :
9. 	Ocorre que cabe ao gestor público comprovar a boa e regular aplicação dos recursos que administra, coisa a que o ex-prefeito está obrigado, em relação à totalidade dos recursos, quando solicitado a fazê-lo pelas autoridades legitimadas para isso. Assim, a ausência de documentação suficiente para que comprove que os recursos foram adequadamente empregados no objeto do programa e que tenham gerado o alcance dos seus objetivos sujeita o responsável à condenação em débito no valor total gerido.
 (...) 
11.	 No caso concreto, o CAE não forneceu, em seu parecer, elementos que evidenciassem a boa utilização dos recursos, por isso, não aprovou as contas do gestor. Mas também, a partir do documento, não é possível aferir a magnitude das irregularidades gravíssimas que indicou, nem há dados suficientes para a quantificação do dano. Isso, porque o conselho emitiu seu parecer a partir de visitas realizadas a doze escolas do município (peça 5, p. 177) de um universo não indicado e porque não especificou a quantidade de vezes ou as datas em que os alimentos deixaram de ser entregues nas escolas ou a frequência em que ocorreram as demais irregularidades que noticiou (peça 5, p. 167-174) . 
12.	 Entretanto, o relatório do CAE fornece indícios suficientes de que os objetivos do programa não foram atingidos em alguma medida e de que parte dos recursos não foram empregados em seu objeto. Diante da precariedade do relatório apresentado pelo CAE, assiste ao gestor o ônus de comprovar a adequada gestão dos recursos.
13.	 Demais disso, solicitado pelo tomador de contas a se pronunciar sobre as irregularidades verificadas, em relação à totalidade da gestão no período, o responsável não apresentou resposta.
14. Ora, não se pode admitir que o silêncio do gestor o beneficie, uma vez que, de acordo com firme jurisprudência deste Tribunal, ele assume pessoal responsabilidade pela comprovação da boa e regular aplicação dos recursos federais que administra, devendo demonstrar o correto emprego dos valores recebidos, nos termos do art. 70, parágrafo único, da Constituição Federal. Até porque a precariedade observada no parecer conclusivo do CAE, ao menos em parte, parece ser decorrente da conduta do próprio ex-prefeito, que deixou de fornecer infraestrutura para o funcionamento da entidade e que raras vezes forneceu todos os documentos e informac¿o¿es referentes a¿ execuc¿a¿o do Pnae, conforme consta do ofício de audiência emitido pela unidade técnica (no trecho transcrito no item 8 deste despacho) .
15.	 Mesmo que as notificações emitidas pelo tomador de contas (peça 5, p. 192-193) não tenham mencionado débito, uma vez que não se passaram dez anos desde as irregularidades, ocorridas em 2013, ainda é possível citar o responsável sem que haja prejuízo ao seu direito à ampla defesa e ao contraditório. Inclusive, o § 12 do art. 45 da Res./CD/FNDE nº 26, de 2013 explicita que os documentos elencados no § 11 do art. 45, referentes à comprovação da aplicação do recursos do programa, devem ser disponibilizados sempre que solicitados pelo TCU, no prazo de vinte anos a partir da aprovação da prestação de contas do FNDE/MEC ao TCU.
16.	 Ressalto que as irregularidades porque o gestor foi chamado em audiência podem ter inviabilizado o alcance dos objetivos do programa - por exemplo, pela "ausência de ações de controle de qualidade previstas no Termo de Compromisso" ou pela "baixa qualidade nutricional da merenda escolar". Ressalto também que, caso o responsável não comprove ter tomado as providências para evitar tais irregularidades, cabe a cobrança de débito. Além disso, chamo a atenção de que é dever do gestor produzir, a seu tempo, os documentos comprobatórios do serviço de alimentação escolar prestado com recursos do Pnae, inclusive da entrega dos alimentos aos estabelecimentos de ensino, uma vez que os atos dos gestores públicos devem ser formais, a fim de possibilitar a própria comprovação da existência do ato.
17.	 Contudo, antes de promover a citação, em homenagem à busca da verdade material, cabe diligenciar ao município e/ou ao CAE para que forneçam os documentos necessários à comprovação do alcance do objeto e dos objetivos do programa, considerando-se aqueles estabelecidos nas normas aplicáveis. 
18.	 Eventuais documentos adicionados aos autos, se necessário, podem ser encaminhados para que o FNDE se pronuncie conclusivamente sobre a regularidade da gestão dos recursos do Pnae no ano de 2013.
Por conseguinte, foram então realizadas as diligências ali determinadas, sendo dirigidos ao Prefeito e ao Conselho de Alimentação Escolar - CAE do Município de Careiro/AM, respectivamente, os Ofícios nº 1835 e 1836/2022-TCU/Seproc, de 26/1/2022 (peças 43 e 44) , com solicitação do envio, no prazo de 30 (trinta) dias, das informações requeridas. Cumpre ressaltar, que conforme despacho da Seproc à peça 48, ambas as comunicações foram remetidas ao endereço da Prefeitura Municipal de Careiro/AM.
O ente municipal tomou ciência da comunicação em 15/2/2022 (peça 45) , enviando em resposta o Ofício GB/PMC/nº 021/2022, de 14/3/2022 (peça 47) . Quanto ao CAE, não se recebeu outra reposta às indagações que as fornecidas pela Prefeitura.
EXAME TÉCNICO
Em resposta a diligência, o atual Prefeito Municipal de Careiro/AM, mediante o Ofício GB/PMC/nº 021/2022, de 14/3/2022 (peça 47) , manifestou-se nos seguintes termos (grifos nossos) :
Trata-se de proposta de diligências em Tomada de Contas Especial, que apura irregularidades no Programa Nacional de Alimentação Escolar - PNAE, exercício 2013, requerendo documentos necessários para comprovação do alcance do objeto, bem como, que tenham elementos capazes de demonstrar a quantificação do dano na execução do referido programa.
A atual gestão municipal, após busca em seus arquivos, NÃO LOCALIZOU QUALQUER DOCUMENTO, referente ao programa, não havendo como subsidiar na elucidação dos questionamentos acima.
Frisa-se, que as informações e documentos que o Município tem acesso são os apresentados no Sistema de Gestão de Prestação de Contas - SIGPC, ou seja, os mesmos já analisados por este Tribunal.
Ante o exposto, entende esta Unidade Técnica que, dada a ausência de novos elementos que possam alterar as conclusões da análise técnica por esta Unidade já realizada na instrução apensa aos autos à peça 33, especificamente quanto à impossibilidade de quantificar objetivamente eventual dano decorrente de irregularidades na execução dos recursos do PNAE/2013, compete manter as propostas de mérito sugeridas naquele momento, que haviam contado já com a anuência do titular desta Unidade bem como do Ministério Público junto ao TCU.
Destarte, propõe-se a cobrança do débito que restou efetivamente comprovado, com penalização ao gestor ora responsabilizado nesta Tomada de Contas Especial, o ex-Prefeito Hamilton Alves Viliar, pela aplicação cumulativa das multas previstas nos arts. 57 e 58, inciso I, da Lei 8.443/1992, pois as irregularidades objeto da citação são distintas das que deram origem à audiência.
CONCLUSÃO
	Em face da análise promovida na seção "Exame Técnico", tendo em vista que a diligência realizada não trouxe aos autos elementos novos que pudessem alterar as conclusões desta Unidade Técnica na instrução de mérito constante da peça 33, sugere-se a manutenção das propostas de mérito ali alvitradas, quais sejam, que seja o responsável Hamilton Alves Villar considerado revel e que as suas contas sejam julgadas irregulares, nos termos do art. 202, § 6º, do Regimento Interno do TCU, com a imputação do débito atualizado monetariamente e acrescido de juros de mora, nos termos do art. 202, § 1º do Regimento Interno do TCU, descontado o valor eventualmente recolhido, com a aplicação cumulativa das multas previstas nos arts. 57 e 58, inciso I, da Lei 8.443/1992.
PROPOSTA DE ENCAMINHAMENTO
	Diante do exposto, submetemos os autos à consideração superior, propondo ao Tribunal:
considerar revel o responsável Hamilton Alves Villar (CPF XXX.849.722-XX) , para todos os efeitos, dando-se prosseguimento ao processo, com fulcro no art. 12, § 3º, da Lei 8.443/1992;
		julgar irregulares, nos termos dos arts. 1º, inciso I, 16, inciso III, alíneas b e c, da Lei 8.443/1992, c/c os arts. 19 e 23, inciso III, da mesma Lei, as contas do responsável Hamilton Alves Villar (CPF XXX.849.722-XX) , condenando-o ao pagamento das importâncias a seguir especificadas, atualizadas monetariamente e acrescidas dos juros de mora, calculadas a partir das datas discriminadas até a data da efetiva quitação do débito, fixando-lhe o prazo de quinze dias, para que comprove, perante o Tribunal, o recolhimento das referidas quantias aos cofres do Fundo Nacional de Desenvolvimento da Educação, nos termos do art. 23, inciso III, alínea "a", da citada lei, c/c o art. 214, inciso III, alínea "a", do Regimento Interno do TCU. 
		Débitos relacionados ao responsável Hamilton Alves Villar (CPF XXX.849.722-XX) :
	Data de ocorrência
	Valor histórico (R$) 

	02/03/2005
	6.840,00

	03/03/2005
	312,32

	23/12/2013
	916,50

Valor atualizado do débito (com juros) em 6/5/2022: R$ 34.473,23.
aplicar ao responsável Hamilton Alves Villar (CPF XXX.849.722-XX) , a multa prevista no art. 57, referente ao débito apurado no âmbito do PNAE/2013, cumulativamente com a multa prevista no art. 58, inciso I, da Lei 8.443/1992 c/c o art. 267 do Regimento Interno do TCU, fixando-lhe o prazo de quinze dias, a contar da notificação, para que comprove, perante o Tribunal (art. 214, III, alínea "a", do Regimento Interno do TCU) , o recolhimento das dívidas aos cofres do Tesouro Nacional, atualizadas monetariamente desde a data do acórdão que vier a ser proferido por este Tribunal até a data do efetivo recolhimento, se paga após o vencimento, na forma da legislação em vigor;
autorizar também, desde logo, se requerido, com fundamento no art. 26, da Lei 8.443, de 1992, c/c o art. 217, §§ 1º e 2º do Regimento Interno do TCU, o parcelamento da (s) dívida (s) em até 36 parcelas, incidindo, sobre cada parcela, corrigida monetariamente, os correspondentes acréscimos legais, fixando-lhe o prazo de quinze dias, a contar do recebimento da notificação, para comprovar, perante o Tribunal, o recolhimento da primeira parcela, e de trinta dias, a contar da parcela anterior, para comprovar os recolhimentos das demais parcelas, devendo incidir, sobre cada valor mensal, atualizado monetariamente, os juros de mora devidos, no caso do débito, na forma prevista na legislação em vigor, alertando o responsável de que a falta de comprovação do recolhimento de qualquer parcela importará o vencimento antecipado do saldo devedor, nos termos do § 2º do art. 217 do Regimento Interno deste Tribunal;
enviar cópia do Acórdão a ser prolatado à Procuradoria da República no Estado do Amazonas, nos termos do § 3º do art. 16 da Lei 8.443/1992, c/c o § 7º do art. 209 do Regimento Interno do TCU, para adoção das medidas cabíveis;
enviar cópia do Acórdão que vier a ser proferido ao Fundo Nacional de Desenvolvimento da Educação e ao responsável, para ciência;
informar à Procuradoria da República no Estado do Amazonas, ao Fundo Nacional de Desenvolvimento da Educação e ao responsável que a presente deliberação, acompanhada do Relatório e do Voto que a fundamenta, está disponível para a consulta no endereço www.tcu.gov.br/acordaos, além de esclarecer que, caso requerido, o TCU poderá fornecer sem custos as correspondentes cópias, de forma impressa; e
informar à Procuradoria da República no Estado do Amazonas que, nos termos do parágrafo único do art. 62 da Resolução TCU 259/2014, os procuradores e membros do Ministério Público credenciados nesta Corte podem acessar os presentes autos de forma eletrônica e automática, ressalvados apenas os casos de eventuais peças classificadas como sigilosas, as quais requerem solicitação formal."
3.	É o Relatório.

não há

TOMADA DE CONTAS ESPECIAL. FNDE. PROGRAMA NACIONAL DE ALIMENTAÇÃO ESCOLAR. MUNICÍPIO DE CAREIRO/AM. NÃO COMPROVAÇÃO DA REGULAR APLICAÇÃO DE RECURSOS REPASSADOS AO ENTE MUNICIPAL. IRREGULARIDADE DAS CONTAS. MULTA. COMUNICAÇÕES.

TOMADA DE CONTAS ESPECIAL (TCE)

Secretaria de Controle Externo de Tomada de Contas Especial (SecexTCE).

Inicialmente, registro que relato os presentes autos em sucessão ao Ministro Raimundo Carreiro (art. 153 do Regimento Interno do TCU) .
2.	Este processo trata de tomada de contas especial instaurada pelo Fundo Nacional de Desenvolvimento da Educação (FNDE) em desfavor de Hamilton Alves Villar, ex-prefeito do Município de Careiro (AM) , em razão da impugnação parcial das despesas pagas com recursos do Programa Nacional de Alimentação Escolar (PNAE) , nos exercícios de 2006 e de 2013.
3. 	Consta dos autos que o Município de Careiro/AM recebeu do FNDE, por conta do PNAE, R$ 384.638,00 e R$ 344.250,00, respectivamente nos anos de 2006 e 2013 (peça 5, p. 220) . O relatório do tomador de contas (peça 5, pp. 220-231) concluiu que o prejuízo ao erário importaria 1,85% dos recursos repassados pelo PNAE/2006 e 96,66% dos recursos repassados pelo PNAE/2013, o que corresponde ao valor original de R$ 7.152,32 do PNAE/2006 e R$ 332.777,50 do PNAE/2013. A responsabilidade foi imputada ao Sr. Hamilton Alves Villar, prefeito municipal no período de 2005-2008 e 2013-2016. Em 21/3/2019, a Controladoria-Geral da União emitiu certificado de auditoria (peça 6) , em concordância com o relatório do FNDE.
4.	A análise inicial realizada pela Secretaria de Controle Externo de Tomada de Contas Especial (SecexTCE) , em especial sobre as atas do Conselho de Alimentação Escolar do município (CAE) e informações colhidas do TCE-AM, não trouxeram a luz elementos capazes de permitir estimar o suposto dano referente ao PNAE/2013, restando o débito, portanto, não quantificável (peça 12, p. 6-10) . Dessa forma, a unidade técnica promoveu a citação do Sr. Hamilton Alves Villar, em razão apenas da não aplicação no mercado financeiro dos saldos dos exercícios - R$ 7.152,32 (referente a 2006) e R$ 916,50 (referente a 2013) . Em acréscimo, foi realizada a audiência do ex-prefeito em razão da não comprovação da boa e regular aplicação dos recursos federais repassados, em face da verificação de impropriedades técnicas na execução do Programa Nacional de Alimentação Escolar - PNAE, exercício 2013.
5.	Regularmente notificado nos endereços constantes na base de dados da Receita Federal e em bases de dados custodiadas pelo TCU (TSE e Renach) , o gestor não apresentou defesa no prazo consignado.
6.	Em instrução colacionada às peças 33-35, a SecexTCE propôs a consideração da revelia do Sr. Hamilton Alves Villar, o julgamento pela irregularidade das contas, com a condenação em débito e a imputação da multa prevista no art. 57 da Lei 8.443/1992 cumulada com a multa do art. 58 do mesmo diploma legal. O Ministério Público de Contas endossou a proposta da área técnica (peça 36) .
7.	Por meio de Despacho inserido à peça 37, o então relator, Ministro Raimundo Carreiro, determinou a realização de diligência junto ao município e/ou ao CAE para que fornecessem documentos adicionais necessários à comprovação do alcance do objeto e dos objetivos do Programa. Em resposta, a Prefeitura de Careiro/AM encaminhou o Ofício 21/2022 (peça 47) , informando que não foram encontrados novos documentos além dos que já estavam disponíveis para o Tribunal.
8.	Em consequência, a SecexTCE produziu instrução de mérito, ratificando as propostas apresentadas à peça 33. O posicionamento foi acompanhado pelo corpo diretivo da unidade e pelo Ministério Público de Contas (peças 49 a 52) 
9.	Realizado o breve introito, passo a deliberar.
10. 	De antemão, aquiesço à constatação da unidade instrutiva quanto à impossibilidade de se comprovar a existência ou quantificar o eventual débito no caso concreto, ante a inexistência de complementação de informações do Conselho de Alimentação Escolar, referente ao exercício de 2013.
11.	Considerando que os valores inquinados pela Secex dizem respeito apenas à ausência de aplicação dos saldos remanescentes, de ordem diminuta de grandeza perante os montantes repassados. Entendo que tal situação não se afiguraria grave o suficiente para condenar o ex-prefeito à restituição desses valores.
12.	Em acréscimo, no que tange à parcela de maior materialidade (R$ 7.152,32) há que se considerar o prejuízo à ampla defesa e ao contraditório, em razão do lapso temporal de 14 anos entre os supostos atos irregulares geradores de dano ao erário, ocorridos em março de 2005, e a decisão de citação pelo TCU em 29/11/2019 (peças 12 a 14) .
13.	Desse modo, e na esteira da jurisprudência desta Corte, o dilatado lapso temporal entre os fatos e o chamamento ao processo - ainda que não atendido - tornou inviável o exercício pleno do contraditório, caracterizando prejuízo insuperável à defesa, e ensejando a desconsideração dessa parcela apontada como débito. Nessa vertente, há fartos precedentes do TCU, conforme excertos/ementas que reproduzo a seguir: 
"A não comunicação processual ao responsável após mais de dez anos de ocorrência das irregularidades pode inviabilizar o exercício do direito de ampla defesa, devido à natural dificuldade de se reconstituírem os fatos e se reunirem os documentos necessários à comprovação da regular aplicação dos recursos" (Acórdão 1930/2015-TCU-Plenário, rel. Min. Walton Alencar Rodrigues) 
 (...)  impõe-se, na esteira do raciocínio desenvolvido pelo MP/TCU, o arquivamento de suas contas, por ausência de pressupostos de desenvolvimento válido e regular do processo, já que, distintamente do ex-gestor (que teve diversas e amplas oportunidades de defesa) , não teve oportunidade de exercer de forma ampla e plena o contraditório, por conta do longo transcurso de tempo havido desde as irregularidades ensejadoras de débito - consubstanciadas nos recebimentos por serviços não executados, no ano de 2007 - e a sua citação, ocorrida em 2018 (peça 45) (Acórdão 16451/2021-TCU-Segunda Câmara, rel. Min. Raimundo Carreiro) 
"O interregno de mais de dez anos entre a ocorrência dos fatos e a notificação dos sucessores e herdeiros do responsável dificulta, ou até mesmo impede, a produção de provas, inviabilizando o pleno exercício do direito à ampla defesa, devendo as contas ser consideradas iliquidáveis". (Acórdão 175/2019-TCU-Primeira Câmara, rel. Min. Marcos Bemquerer Costa) 
"Consideram-se iliquidáveis as contas, ordenando-se o seu trancamento e o consequente arquivamento dos autos (arts. 20 e 21 da Lei 8.443/1992) , quando, por fatores alheios à vontade do responsável, o longo transcurso de tempo entre a prática do ato e a citação comprometer o exercício regular da ampla defesa". (Acórdão 11936/2020-TCU-Segunda Câmara, rel. Min. Augusto Nardes) 
14.	Não obstante, em relação às irregularidades referentes à aplicação dos recursos do PNAE/2013, ainda que não tenha sido possível quantificar objetivamente o dano ao erário, entendo que remanescem injustificadas as falhas pelas quais o ex-prefeito foi ouvido em audiência. Conforme descrito na peça 33, p. 5, são as impropriedades: ausência de aquisição de gêneros da Agricultura Familiar com o percentual mínimo obrigatório de 30 %; ausência de Quadro técnico de nutricionistas; ausência de cardápio elaborado para a alimentação escolar; ausência de ações de controle de qualidade previstas no Termo de Compromisso; Ausência de oferta ao CAE dos itens de infraestrutura necessários à plena execução de suas atividades; raro fornecimento ao CAE de todos os documentos e informações referentes à execução do PNAE; ausência de Regimento Interno do CAE; ausência de acompanhamento pelo CAE dos processos de compras dos gêneros alimentícios; ausência de cardápio diferenciado aos indígenas; baixa qualidade nutricional da merenda escolar; ausência de per capita e de cardápios visíveis à comunidade escolar; e ausência de boa iluminação e arejamento dos alimentos em 50% das escolas visitadas.
15.	Considerando que o Sr. Hamilton Alves Villar foi regularmente notificado para responder à audiência (peças 27 e 30) , entretanto não compareceu ao processo, cabe assinalar a revelia do ex-gestor no processo, com supedâneo no art. 12, § 3º da Lei Orgânica do TCU, não havendo elementos nos autos que indiquem a desconstituição do apontamento da unidade instrutiva. Dessa forma, impende o julgamento pela irregularidade das contas do ex-prefeito, com a aplicação da multa prevista no art. 58, inciso I da Lei 8.443/1992.
	Face ao exposto, voto no sentido de que o Tribunal adote o acórdão que ora submeto à apreciação deste Colegiado.
TCU, Sala das Sessões, em 23 de agosto de 2022.
ANTONIO ANASTASIA 
Relator